【裁判字號】    99,簡上,158
【裁判日期】    991215
【裁判案由】    詐欺
【裁判全文】
臺灣基隆地方法院刑事判決             99年度簡上字第158號
公  訴  人  臺灣基隆地方法院檢察署檢察官
上  訴  人
即  被  告  劉世雄
選任辯護人  李克廉律師
上列上訴人即被告因詐欺案件，不服本院基隆簡易庭民國99年4
月30日第一審判決（原審案號：99年度基簡字第272 號；聲請案
號：臺灣基隆地方法院檢察署99年度偵字第421 號、第695 號、
第731 號，併審案號：臺灣基隆地方法院檢察署99年度偵字第88
5號 、第1507號，臺灣嘉義地方法院檢察署99年度偵字第417 號
），提起上訴，暨移送併辦審理（臺灣基隆地方法院檢察署99年
度偵字第5443號），本院管轄第二審之合議庭認不得依簡易判決
處刑，改依通常程序審理，逕為第一審判決如下：
    主  文
原判決撤銷。
劉世雄無罪。
    理  由
一、聲請簡易判決處刑意旨略以：被告劉世雄能預見提供金融機
    構帳戶提款卡及提款密碼予他人使用，可能幫助他人遂行詐
    欺取財犯行，仍不違背其本意，而基於幫助詐欺之不確定故
    意，將其女劉欣郁所開立之中華郵政股份有限公司基隆東信
    路郵局00000000000000009 號帳戶（下稱系爭帳戶）之提款
    卡及密碼，於民國98年11月25日前某日，在基隆市○○區○
    ○路自來水公司前，交付與某真實姓名年籍不詳之詐欺集團
    成員，嗣上揭詐欺集團成員意圖為自己不法之所有，基於詐
    欺之犯意聯絡，於下列所示時間、方式，向下列被害人周明
    輝、劉振偉及蘇建維等人施用詐術，使被害人周明輝等陷於
    錯誤而匯款至上開帳戶，嗣被害人周明輝等發覺受騙報警查
    獲，因認被告涉犯刑法第30條第1項、第339條第1 項幫助詐
    欺取財罪嫌：
  (一)詐騙集團成員在奇摩拍賣網站佯登拍賣國際牌照相機及SONY
    廠牌手機之廣告，被害人周明輝於98年11月24日晚間11時許
    ，在臺北縣永和市○○路住處，上網見上開拍賣廣告，誤以
    為真，乃上網以新臺幣（下同）12,000元之價格標得上開廣
    告中所載之照相機及手機，並旋於翌日凌晨4 時許，前往臺
    北縣永和市○○街郵局，以該郵局設置之自動櫃員機，將自
    己之存款12,000元，利用網路轉帳方式，轉帳至系爭帳戶內
    。
  (二)詐騙集團成員在露天拍賣網站佯登拍賣國際牌微波爐之廣告
    ，被害人劉振偉於98年11月25日中午12時許，在臺北市○○
    路○段工作地點，上網見上開拍賣廣告，誤以為真，乃上網
    以10,000元之價格標得上開廣告中所載之微波爐，並旋於同
    日中午12時40分許，前往臺北市○○區○○路一段1 號郵局
    ，以該郵局設置之自動櫃員機，將其妻設於板橋江翠郵局帳
    戶內之存款10,000元，利用網路轉帳方式，轉帳至系爭帳戶
    內。
  (三)詐騙集團成員在奇摩拍賣網站佯登拍賣Canon 廠牌照相機之
    廣告，被害人蘇建維於98年11月25日下午2 時許，在高雄市
    苓雅區○○○路住處，上網見上開拍賣廣告，誤以為真，乃
    上網以10,000元之價格標得上開廣告中所載之照相機，並旋
    於同日下午3 時05分許，前往高雄市○○路郵局，以該郵局
    設置之自動櫃員機，將自己之存款10,000元，利用網路轉帳
    方式，轉帳至系爭帳戶內。
二、按犯罪事實應依證據認定之，無證據不得認定犯罪事實；又
    不能證明被告犯罪者應諭知無罪之判決，刑事訴訟法第154
    條第2 項、第301 條第1 項前段分別定有明文。復按事實之
    認定，應憑證據，如未能發現相當證據，或證據不足以證明
    ，自不能以推測或擬制之方法，以為裁判基礎；又認定犯罪
    事實所憑之證據，雖不以直接證據為限，間接證據亦包括在
    內，然而無論直接或間接證據，其為訴訟上之證明，須於通
    常一般之人均不致有所懷疑，而得確信其為真實之程度者，
    始得據為有罪之認定。再按刑事訴訟法第161 條已於91 年2
    月8 日修正公布，其第1 項規定：檢察官就被告犯罪事實，
    應負舉證責任，並指出證明之方法。因此，檢察官對於起訴
    之犯罪事實，應負提出證據及說服法院之實質舉證責任。倘
    其所提出之證據，不足為被告有罪之積極證明，或其指出證
    明之方法，無從說服法院以形成被告有罪之心證，基於無罪
    推定之原則，自應為被告無罪判決之諭知。末按刑法關於犯
    罪之故意，係採希望主義，不但直接故意，須犯人對於構成
    犯罪之事實具備明知及有意使其發生之兩個要件，即間接故
    意，亦須犯人對於構成犯罪之事實預見其發生，且其發生不
    違背犯人本意始成立（最高法院40年台上字第86號、76年台
    上字第4986號、92年台上字第128 號、22年上字第4229號判
    例意旨參照）。
三、按被告以外之人於審判外之陳述，雖不符前四條之規定，而
    經當事人於審判程序同意作為證據，法院審酌該言詞陳述或
    書面陳述作成時之情況，認為適當者，亦得為證據。當事人
    、代理人或辯護人於法院調查證據時，知有第159 條第1 項
    不得為證據之情形，而未於言詞辯論終結前聲明異議者，視
    為有前項之同意。刑事訴訟法第159 條之5 定有明文。經查
    ，本件判決以下所引用審判外之言詞或書面陳述，性質上雖
    屬傳聞證據，惟經本院審理時予以提示並告以要旨，公訴人
    及被告均未於言詞辯論終結前聲明異議，依刑事訴訟法第15
    9 條之5 規定，自應例外賦予其證據適格之地位，而認其具
    有證據能力。
四、本件公訴人認被告劉世雄涉犯刑法第30條第1 項前段、第33
    9 條第1 項幫助詐欺取財罪嫌，主要係以被告之供述、證人
    即被害人周明輝、劉振偉及蘇建維之證言、被告女兒劉欣郁
    設於中華郵政股份有限公司基隆東信路郵局帳戶（帳號：00
    0-0000000-0000009 ）開戶基本資料及交易明細表（見99年
    度偵字第421 號卷第12-15 頁）、被害人周明輝提出之郵政
    自動櫃員機交易明細表及網路拍賣資料（見99年度偵字第73
    1 號卷第17-25 頁）、被害人劉振偉妻帳戶存款往來明細表
    （99年度偵字第421 號卷第8 頁）、被害人蘇建維提出之郵
    政自動櫃員機交易明細表及網路拍賣資料（見99年度偵字第
    695 號卷第13頁、第17-20 頁）等為其主要論據。訊據被告
    固坦承於98年11月間某日，在基隆市○○區○○路自來水公
    司前，將系爭帳戶之提款卡及密碼，交予真實姓名不詳自稱
    馬經理之成年男子，然堅詞否認有何幫助詐欺取財之犯意，
    辯稱：我因看報紙應徵工作，自稱馬經理之人要我提供金融
    機構之提款卡及密碼，供薪資轉帳之用，我不疑有他，惟因
    己身信用不佳，遂提供女兒劉欣郁名義之系爭帳戶提款卡及
    提款密碼，並於上開時、地，交予該自稱馬經理之人，其不
    知該自稱馬經理之人嗣後將之持以詐騙他人，其係遭受詐騙
    而交付系爭帳戶提款卡及提款密碼，並無幫詐騙集團詐取他
    人財物之故意等語。經查：
  (一)被告於98年11月間某日，在基隆市○○區○○路自來水公司
    前，將系爭帳戶之提款卡及提款密碼，交予自稱馬經理之人
    ，嗣系爭帳戶遭詐騙集團利用作為向被害人周明輝、劉振偉
    及蘇建維詐欺取財之入帳帳戶，而被害人周明輝、劉振偉及
    蘇建維於遭詐騙集團成員施以前揭聲請簡易判決處刑意旨所
    指之詐術後，陷於錯誤，先後於98年11月25日凌晨4 時許、
    同日中午12時40分許、同日下午3時05分許，分別匯款12,00
    0 元、10,000元、10,000元至系爭帳戶等情，固為被告所不
    爭執，且據證人即被害人周明輝、劉振偉及蘇建維證述在卷
    ，並有系爭帳戶開戶基本資料及交易明細表（見99年度偵字
    第421號卷第12-15頁）、被害人周明輝提出之郵政自動櫃員
    機交易明細表及網路拍賣資料（見99年度偵字第731 號卷第
    17-25 頁）、被害人劉振偉妻帳戶存款往來明細表（99年度
    偵字第421號卷第8頁）、被害人蘇建維提出之郵政自動櫃員
    機交易明細表及網路拍賣資料（見99年度偵字第695 號卷第
    13頁、第17-20頁）等在卷可憑，要堪認定。
  (二)刑事法上幫助犯之成立須客觀上有幫助行為，主觀上有幫助
    故意，即行為人知他人係實施犯罪，且認識其行為將足以就
    他人所實施之犯罪發生助力為要件，若其行為雖在外觀上有
    對他人犯罪施以助力，然其對正犯之犯罪行為並無認識，即
    屬欠缺幫助故意，自難論以幫助犯。而提供自己帳戶予他人
    之原因非一，蓄意犯罪者固然不少，因被騙、遺失而成為被
    害人之情形，亦所在多有，非必然出於幫助他人實施犯罪之
    故意，是提供帳戶之人是否成立犯罪，自應依證據證明之。
    從而，被告固將系爭帳戶之提款卡及提款卡密碼交付予自稱
    馬經理之人，致詐騙集團成員得以持之為詐騙被害人周明輝
    、劉振偉及蘇建維之工具，然被告於交付系爭帳戶資料時，
    有無容任他人使用而為幫助詐欺之犯意，檢察官自仍應舉出
    證據證明之，尚難逕以被告交付系爭帳戶資料予他人之客觀
    事實推認之。而查：
    1.被告雖未能具體供述究係看何日之自由時報徵才廣告，惟
      觀諸其提出之亞太電信明細帳單（見本院99年度簡上字第
      158 號卷第27頁），被告所申辦之0000000000號行動電話
      門號，於98年11月24日（3 次）、27日（2 次）、28日（
      2 次），確均有與其所供求職廣告所載之0000000000行動
      電話聯繫之記錄，且核與被告提出未載明報別及日期之廣
      告（附於本院99年度簡上字第158 號卷證物袋內，內容為
      ：海麗華商務會館，接送司機，薪優，待遇佳，享勞建保
      、月休八天，男女不拘，兼職可，0000000000）、98年12
      月25日自由時報分類廣告（附於本院99年度簡上字第158
      號卷證物袋內，內容為：綠灣養生館，外勤司機，接送司
      機，薪優，待遇佳，享勞建保、免備車，月休八天，男女
      不拘，兼職可，0000000000）、99年1 月13日、16日及20
      日自由時報分類廣告（見本院99年度簡上字第158 號卷第
      28- 30頁，內容為：康帝時尚俱樂部，接送人員，當日領
      薪，無經驗可，月休八天，享勞健保，加年終獎金，0000
      000000）、99年2 月24日、25日、26日、27日、3 月3 日
      、11日自由時報分類廣告（見本院99年度簡上字第158 號
      卷第31-35 頁及本院證物袋，內容為：左岸休閒會館，外
      勤司機，底薪優，待遇佳，當日現領，男女不拘，000000
      0000）、99年3 月15日、20日自由時報分類廣告（見本院
      99年度簡上字第158 號卷第36-37 頁及本院證物袋，內容
      為：永利車行，接送人員，薪優，獎金高，無經驗可，備
      汽照，男女不拘，享勞健保，可立即上班優先，00000000
      00）等求職廣告所載聯絡電話相符，足徵被告辯稱係看報
      紙找工作，而交付系爭帳戶提款卡及提款密碼等情節，並
      非子虛。
    2.被告為找工作，經素不相識之人以薪資轉帳為由，要求被
      告提供系爭帳戶資料，竟未多加質問、亦未察覺此間不合
      理之處，即擅予提供，固與一般人所會採取之應對措施有
      所落差，然上開以一般常人智識程度及社會經驗可能判別
      其中有詐之推論，並不能排除另有因年紀尚輕或社會經驗
      不足，而不具此種警覺程度之人，況近來因人頭帳戶取得
      困難，詐騙集團成員為取得人頭帳戶，或以高價收購，或
      以詐騙方式取得，欺罔方式千變萬化，若一般人會因詐騙
      集團成員言詞相誘而陷於錯誤，進而交付鉅額財物，則金
      融帳戶之持有人因相同原因陷於錯誤，並交付存摺、提款
      卡洵有可能，自不能以吾等客觀常人智識經驗為基準，遽
      而推論被告必具相同警覺程度，而對「構成犯罪之事實必
      有預見」，此參諸一般人對於社會事物之警覺性或風險評
      估，常因人而異，且與受教程度、從事之職業、心智是否
      成熟，並無必然之關連，且觀諸詐騙集團之詐騙手法，經
      政府大力宣導及媒體大幅報導後，猶恆見高級知識分子受
      騙，益明此理。且本院承辦99年度易字第516 號幫助詐欺
      案件所已知，該案被告朱世勛即係觀看前揭99年1 月20日
      自由時報所載登康帝公司應徵司機的廣告，而與本案被告
      劉世雄相同，均係與「0000000000」行動電話持用人聯絡
      ，而於99年1 月20日交付所申辦之帳戶資料（該案被告朱
      世勛亦經本院判決無罪，見本院99年度易字第516 號判決
      書、臺灣基隆地方法院檢察署檢察官99年度偵字第729 、
      1416、1710、1813、2723號聲請簡易判決處刑書）（又另
      有陳丞世、蔡文達、徐文德、楊道及陳俊吉因觀看自由
      時報應徵司機之分類廣告，而以報載0000000000持用人聯
      繫，因而交出帳戶資料，嗣分經臺灣臺北地方法院檢察署
      檢察官以99年度偵字第2283號、臺灣板橋地方法院檢察署
      檢察官以99年度偵字第5613號、臺灣基隆地方法院檢察署
      檢察官以99年度偵字第1926號、臺灣桃園地方法院檢察署
      檢察官以99年度偵字第12282 號、臺灣屏東地方法院檢察
      署檢察官以99年度偵字第4899號不起訴處分書予以不起訴
      處分確定，內容詳見各該不起訴處分書）；又本院承辦99
      年度簡上字第71號被告黃琍禎幫助詐欺取財案件所已知，
      該案被告黃琍禎同因應徵工作而交付金融機構帳戶資料予
      真實姓名年籍不詳之人，該案被告黃琍禎發覺後乃報警處
      理，經警循該案被告黃琍禎提供與詐騙集團聯絡之電話資
      料，果破獲該詐騙集團，嗣查獲員警及檢察官均認被告黃
      琍禎確係因應徵工作而遭詐騙集團詐取金融機構帳戶資料
      （被告黃琍禎經本院判決無罪，見本院99年度簡上字第71
      號判決、臺灣基隆地方法院檢察署98年度偵字第5008號起
      訴書），故而被告辯稱因遭受詐騙而交付系爭帳戶提款卡
      及提款密碼，並無幫助詐騙集團詐取他人財物之故意等語
      ，即非全然無稽。
    3.按刑事訴訟法第2 條第1 項明定：實施刑事訴訟程序之公
      務員，就該管案件，應於被告有利及不利之情形，一律注
      意，檢察官及警察職司偵查犯罪，於承辦相關刑事案件時
      ，自應注意依上開規定辦理，且渠等於執行偵查業務過程
      中，發覺涉有犯罪嫌疑者，自應積極主動偵查，以杜絕犯
      罪，並避免再有被害人受害。查被告於本院準備程序中供
      稱：其於案發後，即提出上開未載明報別及日期之廣告（
      附於本院99年度簡上字第158 號卷證物袋內，內容為：海
      麗華商務會館，接送司機，薪優，待遇佳，享勞建保、月
      休八天，男女不拘，兼職可，0000000000），向承辦員警
      供稱係觀看該徵才廣告，承辦員警要其自行保留該報紙，
      並追蹤後續有無雷同之報紙廣告，所以其才能收集上揭提
      出於法院之報紙，檢察官傳訊時，其亦曾提出上揭報紙廣
      告，但檢察官說她不需要這個資料等語（見本院99年度簡
      上字第158 號卷第20-1頁），而查被告於案發後最早係於
      98年12月26日於嘉義縣警察局民雄分局接受員警詢問，並
      於99年2 月10日至臺灣基隆地方法院檢察署接受檢察官之
      訊問，有各該警詢筆錄及偵訊筆錄存卷可查，詎職司偵查
      職務之員警及檢察官竟均未查證本案被告劉世雄提供涉嫌
      詐騙之「0000000000」使用情形，亦未如前揭另案被告黃
      禎琍詐欺案件承辦員警之積極展開監聽偵查作為，俾得破
      壞幕後詐騙集團成員，以釐清本案被告劉世雄所辯受詐騙
      而交出系爭帳戶資料是否屬實，而放任「0000000000」持
      有人自98年11月間某日起至99年3月20日止，長達5個月的
      時間，先後在自由時報以「海麗華商務會館」、「綠灣養
      生館」、「康帝時尚俱樂部」、「左岸休閒會館」、「永
      利車行」應徵司機為名義，刊登徵才廣告，且聯絡電話均
      為「0000000000」，造成本案被告劉世雄、另案被告朱世
      勛、陳丞世、蔡文達、徐文德、楊道及陳俊吉等人交出
      帳戶資料，並使詐騙集團成員得持之作為詐騙款項之入帳
      帳戶，是本案承辦員警及檢察官就有利被告之情形顯未加
      以注意，並有怠於偵查之虞，且二相比較本案與本院所承
      辦之99年度簡上字第71號判決被告黃琍禎幫助詐欺取財案
      件，本案被告劉世雄及99年度簡上字第71號被告黃琍禎均
      於發覺帳戶遭詐騙集團利用後，將渠等與詐騙集團聯繫之
      電話號碼告訴承辦員警，99年度簡上字第71號案件之承辦
      員警積極偵查後，破獲實施詐欺之正犯，因而確認被告黃
      琍禎係遭詐騙交出金融機構帳戶資料，而本案承辦員警因
      未積極偵查，結果本案被告劉世雄即遭認定有幫助詐騙集
      團實施詐欺之故意，由此可知，因承辦員警有無積極追查
      詐欺集團幕後首腦之結果，竟攸關被告有無幫助詐欺取財
      故意之認定，此甚為不合理至明，且據此更可推知提供帳
      戶資料之人亦有係遭詐騙集團詐騙之可能，從而本院要難
      接受檢察官以聲請簡易判決處刑書所載及本院審理論告時
      所指之間接推理方式，逕以認定本案被告於交付系爭帳戶
      資料時，具有容任他人使用之幫助詐欺之故意。
五、綜上所述，系爭帳戶雖遭詐欺集團利用作為詐欺取財之入帳
    帳戶，然被告交付提款卡及提款密碼予詐欺集團，既係因求
    職受騙而交付，難認被告對於交付之帳戶資料將遭詐欺集團
    使用作為行騙之工具有所認識，則被告有無提供上開帳戶供
    他人為詐欺取財使用之動機與目的，即有合理懷疑存在。公
    訴人所舉之證據，尚無法證明被告確有幫助詐欺取財之犯意
    ，且本院綜合公訴人所提出之證據及卷內之所有直接及間接
    證據後，認為尚無法達到令通常一般之人均不致於有所懷疑
    ，而得確信被告確有公訴人所指上開幫助詐欺取財之犯行。
    此外，復查無其他積極之證據，足資證明被告確有上開幫助
    詐欺取財之犯行，揆諸首揭法條及判例、判決意旨，應認不
    能證明被告犯罪，依法應為被告無罪之諭知。
六、本件檢察官起訴被告涉犯幫助詐欺取財罪嫌部分，既經本院
    認定被告無罪，自與檢察官函請併辦部分（臺灣基隆地方法
    院檢察署99年度偵字第885 號、第1507號、第5443號，臺灣
    嘉義地方法院檢察署99年度偵字第417 號），不具有想像競
    合之裁判上一罪關係，上開檢察官函請併辦部分，自應退由
    檢察官另為適法之處理，併此敘明。
七、檢察官聲請簡易判決處刑之案件，經法院認為有第451 條之
    1 第4 項但書之情形者，應適用通常程序審判之，刑事訴訟
    法第452 條定有明文。本件應對被告諭知無罪之判決，業如
    前述，原審法院本不得適用刑事訴訟法第七編所定之簡易程
    序對其論罪科刑，而應依刑事訴訟法第452 條規定適用通常
    程序為審判；且地方法院對被告為簡易判決處刑後，經提起
    上訴，地方法院合議庭認應為無罪判決之諭知者，依刑事訴
    訟法第455 條之1 第3 項準用同法第369 條第2 項之規定意
    旨，應由該地方法院合議庭撤銷簡易庭之判決，改依第一審
    通常程序審判（最高法院91年度台非字第21號判決意旨參照
    ）。本案既不能證明被告犯罪，原審遽為被告有罪之判決，
    顯有違誤，被告上訴意旨否認犯罪，為有理由，應由本院合
    議庭撤銷原判決，自為第一審無罪之判決。
據上論斷，應依刑事訴訟法第455 條之1 第1 項、第3 項、第45
2 條、第369 條第1 項前段、第364 條、第301 條第1 項前段，
判決如主文。
本案經檢察官李辛茹到庭執行職務。
中    華    民    國    99    年    12    月    15    日
                  刑事第二庭審判長法  官  王福康
                                  法  官  羅貞元
                                  法  官  劉桂金
以上正本證明與原本無異。
如不服本判決應於收受送達後10日內向本院提出上訴書狀，並應
敘述具體理由；其未敘述上訴理由者，應於上訴期間屆滿後20日
內向本院補提理由書(均須按他造當事人之人數附繕本)「切勿逕
送上級法院」。
中    華    民    國    99    年    12    月    15    日
                                  書記官  劉如純

司法院資訊處製作；財團法人民間司法改革基金會備份。
